最高法院民事判決　　　　　　　　　 110年度台上字第3030號
上　訴　人　陳敬三
訴訟代理人　林哲健律師
　　　　　　張宏暐律師
被 上訴 人　陳美玲
訴訟代理人　黃啟銘律師
上列當事人間請求塗銷抵押權登記事件，上訴人對於中華民國11
0年4月27日臺灣高等法院第二審判決（109 年度上字第1484號）
，提起上訴，本院判決如下：
    主  文
原判決廢棄，發回臺灣高等法院。
    理  由
一、本件被上訴人主張：其於民國100年5月18日向上訴人無息借
    款新臺幣（下同）200 萬元（下稱系爭借款），並提供所有
    坐落臺北市○○區○○段○○段000 地號土地設定同額之抵
    押權（下稱系爭抵押權），及簽發面額均為100萬元之本票2
    紙（下稱100年本票）予上訴人，其自100年8 月起陸續清償
    借款，因屆清償期仍未清償，又於107年1月1 日簽發面額均
    為100萬元之本票2紙，及面額35萬元之本票1紙（以上3紙本
    票合稱107年本票）予上訴人，換回100年本票。嗣其於原審
    判決附表（下稱附表）編號1 至78「還款日期」欄所示期日
    清償系爭借款完畢，縱認系爭借款有約定利息，因未約定利
    率，依法按年息5%計算，迄110年3月15日止未清償之本息為
    50萬5982元，其亦已於同日清償提存完畢，系爭抵押權所擔
    保之債權既不存在，自應予以塗銷。爰依民法第767條第1項
    中段規定，求為判命上訴人應將系爭抵押權設定登記予以塗
    銷之判決。
二、上訴人則以：兩造約定系爭借款之年息為18% ，被上訴人僅
    按年息5%計算應還款金額，顯未完全清償系爭借款，系爭抵
    押權所擔保之債權仍然存在，被上訴人請求塗銷系爭抵押權
    並無理由等語，資為抗辯。
三、原審將第一審所為駁回被上訴人請求之判決廢棄，改判上訴
    人應塗銷系爭抵押權設定登記，係以如下理由，為其判斷之
    基礎：
  ㈠上訴人以LINE通訊軟體向被上訴人催討利息，被上訴人並未
    否認，且兩造僅為普通友人，並無任何特殊情誼或投資關係
    ，衡情當無無息出借高額款項之理，況被上訴人簽發107 年
    本票，合計已超過本金200 萬元，亦證兩造間確有約定利息
    。
  ㈡上訴人雖提出巫千代所出具載有「陳美玲每月給付陳敬三 3
    萬元利息」內容之證明書，惟已經被上訴人否認真正，且被
    上訴人於附表編號2 至12「還款日期」欄所示期日，均係還
    款1、2萬元不等，並非均為3萬元，再被上訴人雖簽發107年
    本票供作擔保，但其中35萬元本票應係在無任何計算基礎下
    任意要求被上訴人簽發之金額，難據此認定兩造就系爭借款
    約定年息18%，上訴人所辯並非可採。
  ㈢兩造就系爭借款利息未約定利率，應依民法第203 條規定按
    年息5%計算。基此，被上訴人於110年3月15日清償提存前積
    欠之本息合計應為50萬5982元，被上訴人既於該日清償提存
    同額金錢，堪認系爭借款已因清償而不存在，系爭抵押權之
    存在妨害被上訴人所有權。從而，被上訴人依民法第767 條
    第1 項中段（原審誤載為前段）規定請求塗銷系爭抵押權，
    為有理由。
四、本院廢棄原判決之理由：
  ㈠按法院為判決時，應斟酌全辯論意旨及調查證據之結果，依
    自由心證判斷事實之真偽，民事訴訟法第222條第1項前段定
    有明文。故當事人之主張或抗辯究否真實，法院應綜合調查
    證據之結果，並斟酌全辯論意旨，加以判斷之。又按證人為
    不可替代之證據方法，若依當事人聲明意旨，與待證事實有
    關連性者，除非顯無必要，或不影響判決結果，或有其他特
    別情事，如喪失陳述或表達能力，或有其他法定拒絕證言之
    事由外，不能單以其拒不到場，即捨該證據方法不予調查，
    縱遇證人不能到場者，非不得依同法第305 條各項所定方式
    訊問之，即便認無必要，亦應於判決理由中說明，以保障當
    事人聲明證據之訴訟權。
  ㈡兩造就系爭借款有利息之約定，為原審認定之事實，而一般
    人借款既已約定利息，鮮見有未就利率一併約定之情，且本
    件借款日期在100年5月，被上訴人復自承借款當日有交付上
    訴人9萬元（一審卷第13頁），到被上訴人自100年8 月開始
    還款相隔3個月，與上訴人主張每月利息3萬元之情節相符，
    更且被上訴人有依附表編號1 至78「還款日期」欄所示期日
    清償款項，為兩造不爭執之事實，其中可見被上訴人自 101
    年8月至105年12月長達4年多按月均匯款3萬元予上訴人，原
    審對此有利上訴人之事實置之不論，摘取其中編號2 至12「
    還款日期」欄所示期日，均係還款1、2萬元不等之金額，非
    均還款3 萬元，認為上開還款狀況難作為有利上訴人之認定
    ，已稍嫌速斷；又依附表，被上訴人至107年1月1 日止，已
    還款高達192萬元，若兩造就系爭借款未約定每月3萬元計算
    之利息，則在幾乎已還清欠款之情形下，被上訴人何以願再
    簽發107年本票，即除本金200萬元本票外，另簽發35萬元本
    票乙紙交上訴人，是否與事理有違？上訴人就系爭借款利息
    是約定每月3萬元、年息18%之抗辯，是否全然不可採，即有
    疑義。原審未詳加審究，遽認上訴人抗辯不可採，進而為其
    不利之判斷，尚有可議。
  ㈢又上訴人為證明兩造就系爭借款之利率，曾聲請訊問知悉借
    款條件之證人巫千代，被上訴人亦自陳巫千代係兩造系爭借
    款之居間友人（一審卷第154 頁、原審卷第95頁），則兩造
    間借款時有無約定利率，巫千代乃重要之證據方法，而第一
    審及原審亦曾依上訴人聲請，通知巫千代到場作證，雖第一
    審巫千代以其年歲已大及身體健康因素為由表示無法到庭（
    一審卷第162、168頁），但未提出諸如診斷證明書等資料以
    為證明，原審時巫千代則提出上開證明書以代陳述（原審卷
    第89頁），而未到場，乃原審未究明巫千代是否確有不能到
    場之正當理由，復未於理由中說明何以不再訊問，即逕為不
    利上訴人之論斷，於法亦有未合。
  ㈣上訴論旨，指摘原判決不當，求予廢棄，非無理由。又因本
    件所涉及之法律上爭議不具重要性，無經言詞辯論之必要，
    附此說明。
五、據上論結，本件上訴為有理由。依民事訴訟法第477條第1項
    、第478條第2項，判決如主文。
中    華    民    國   111    年    1     月    12    日
                      最高法院民事第六庭
                          審判長法官  魏  大  喨  
                                法官  李  寶  堂  
                                法官  李  文  賢  
                                法官  林  玉  珮  
                                法官  高  榮  宏  
本件正本證明與原本無異
                                      書  記  官
中    華    民    國   111    年    1     月    18    日